臺灣高等法院臺南分院刑事裁定　　　　　　　九十三年度交抗字第一八六號　 Ｃ
　　　抗　告　人
　　　即 異議 人　甲　○　○.
右列抗告人因違反道路交通管理處罰條例案件，不服臺灣臺南地方法院中華民國九十
三年十一月二十二日裁定（九十三年度交聲更(二)字第一號），提起抗告，本院裁定如
左：
      主      文
原裁定撤銷，發回臺灣臺南地方法院。
      理      由
一、本件抗告意旨略以：抗告人駕駛營業貨運曳引車自中華西路由北向南行駛在外側
    車道，右轉進入健康路，如在上述路口發生擦撞事故，理應在此留下雙方煞車痕
    跡或機車倒地摩擦地面明顯痕跡，但檢視警方記錄照片均無上述物證。在警方紀
    錄照片，其中被害人杜武蒼指抗告人所駕貨運曳引車右前輪為撞擊位置，抗告人
    一再質疑，並提供一份近距離機車撞擊及曳引車右前輪照片比對，但原審歷次裁
    定對此均未為肯定的說明。且本案現遺留物、安全帽、飯盒籃、曳引車壓住輪胎
    後輪，其他均無，如從中華西路由機車撞擊曳引車開始至健康路內約十公尺處，
    機車車頭應該毀損，拖行中機車脆弱物品會隨曳引車移動散置，而警方照片物證
    中沒有，顯見原審裁定未依證據，僅憑警方移送文書為依據，而裁定駁回異議，
    尚有未合，為此提起抗告，請求撤銷原裁定，更為適法之裁定云云。
二、原裁定意旨略以：
（一）抗告人即異議人甲○○雖否認於民國九十一年五月三十日中午十二點鐘左右，
      駕駛車牌號碼ＵＴ—八九０號營業貨運曳引車，行經台南市○○○路與健康路
      之交岔路口時，因有轉彎車不讓直行車先行之違規行為，而與被害人杜武蒼所
      駕駛之車牌號碼ＧＡ七—三八五號重型機車發生碰撞，並造成被害人受有雙膝
      、右足背、左足背及右前臂擦傷等事實，然異議人之前開違規情事，除有臺南
      市警察局南市警交字第Ｓ00000000號舉發違反道路交通管理事件通知
      單、臺南市警察局九十一年七月九日南市警交字第０九一三八六二二號函及九
      十三十一月三日南市警交字第０九三００四一七０八號函附之異議人與被害人
      之警詢筆錄、道路交通事故調查報告表各一份及事故現場蒐證照片二十張等資
      料附卷足參。又被害人因本件車禍而受有如前所述之普通傷害（非重傷），則
      有上開南市警交字第０九三００四一七０八號函附之郭綜合醫院九十一年五月
      三十日診斷證明書影本一份在卷足憑。
（二）詳細觀察本件道路交通事故調查報告表內之警繪事故現場圖，以及事故現場蒐
      證照片等內容，可知被害人杜武蒼所騎之機車於車禍發生後，機車後輪遭異議
      人甲○○所駕駛之曳引車右前輪碾壓卡死，致使該機車之車身向右傾斜，且被
      拖行至健康路上，兩車並自中華西路北往南方向之機車待轉區內，直至健康路
      上之地面，留下長度分別為九‧０公尺之曳引車右前輪煞車痕，以及九‧六公
      尺之機車刮地痕，顯見兩車係有擦撞，且有留下痕跡。又該曳引車之煞車痕與
      機車之刮地痕起點，位置亦極為接近（均位於上述機車待轉區內），並呈圓弧
      狀向右前方健康路方向，緊密併行延伸。基此，顯見該機車應係經被害人駕駛
      而行經中華西路北往南方向之機車待轉區時，即與異議人所駕駛之曳引車發生
      碰撞，並向右側傾倒，且該機車之後輪復遭正在進行右轉彎之曳引車右前輪碾
      壓卡死，而遭拖行至健康路上，才會造成曳引車右前輪之煞車痕與機車倒地後
      之刮地痕，均從中華西路北往南方向之機車待轉區內開始並呈圓弧狀，而向右
      前方健康路方向緊密併行延伸之情形。
（三）又被害人杜武蒼於偵查中到庭證稱：「（檢察官問：車禍如何發生？）我是賣
      便當的，九十一年五月三十日十二點左右，我送完便當騎ＧＡ七─三八五號機
      車由北往南方向行駛在中華西路，燈號為綠燈，我要直行中華西路，在我左側
      一台連結大貨車忽然右轉，我按喇叭他還是一直轉，結果撞到他車頭，我人彈
      開倒地受傷，機車被他車頭拖行。」等語（見卷附之九十一年度偵字第七六０
      ０號偵查卷宗九十一年八月一日偵訊筆錄），以及異議人於警詢中所自稱：「
      （警察問：肇事前，你有無看見對方車輛由何方向駛來？）沒有看見對方車輛
      由何處駛來，當時我車已作右轉彎動作，轉彎時，有聽到撞擊聲，我就直覺反
      應作緊急剎車動作。」等情（詳見卷附之九十一年五月三十日警詢筆錄），可
      知原本騎機車欲直行通過交岔路口之被害人，在異議人所駕駛之曳引車突然開
      始右轉時，即以按喇叭之方式提醒異議人應禮讓其先行，然因異議人並未密切
      注意右後方是否有直行車行近並欲通過路口，而仍逕行作右轉彎，以致發生兩
      車碰撞之結果。從而，本件車禍發生當時，異議人疏未注意右後方直行來車即
      將通過該路口，仍強行作右轉彎，而有轉彎車不讓直行車先行之情事，應尚可
      認定。
（四）本件交通事故經送臺灣省臺南區車輛行車事故鑑定委員會與臺灣省車輛行車事
      故覆議鑑定委員會分別鑑定結果，亦均認為：「甲○○駕駛半聯結車，右轉未
      注意右側車輛，為肇事主因」；以及「甲○○駕駛半聯結車，行經號誌交岔路
      口，右轉時未注意讓右側直行車先行，為肇事主因。」等情，則有臺灣省臺南
      區車輛行車事故鑑定委員會九十一年八月十六日南鑑字第九一一００一號函所
      附之鑑定意見書及臺灣省車輛行車事故覆議鑑定委員會九十三年三月九日府覆
      議字第九三一００二三號函各一份附卷可佐。
（五）依據被害人於前述偵查中之陳述，被害人尚無一邊騎機車一邊撥打行動電話之
      駕駛行為，且詳觀本件道路交通事故調查報告表內之警繪事故現場圖，以及所
      有事故現場蒐證照片內容，則均未發現有任何行動電話摔落地面之客觀跡證，
      故本件車禍發生當時，尚無從認定被害人有邊騎車邊打行動電話之違規情事。
      又參以前述警繪事故現場圖及事故現場蒐證照片編號四等內容，則可發現本件
      中華西路北往南方向之機車停等區北向邊線，直至機車刮地痕起點之距離，約
      達十三‧八公尺（七‧二公尺加上六‧六公尺），而此一範圍內之中華西路道
      路路面上，經查並無任何突出地面之電信人孔蓋，故被害人於陳述書內所自稱
      ：其係撞及路面上之人孔蓋而行車不穩倒地一情，即與事實有違。又被害人所
      騎之機車縱然有在前述範圍外，撞及其他電信人孔蓋之情形，則其行車不穩搖
      晃約十餘公尺後，始人、車跌倒在地之可能性非高。至本件肇事地點前之中華
      西路西側人行道上，雖有一方形鐵蓋設置於人行道邊緣處（見前述事故現場蒐
      證照片編號四），然詳觀該方形鐵蓋周邊事物，則可發現該方形鐵蓋之設置情
      形尚屬平整，且前後並有排水溝溝蓋之設置，而方形鐵蓋旁並有數塊紅磚散置
      於地，根據上開各項情形推論，被害人所駕駛之機車於發生事故前，係行駛於
      人行道上並直接通過該鐵蓋之可能性亦非高。而縱然被害人所騎之機車曾撞及
      該鐵蓋以致倒地滑行，則該鐵蓋附近衡情應會有相關之機車刮擦痕跡，但自警
      繪事故現場圖或事故現場蒐證照片編號四等內容中，則未發現有相關之刮擦跡
      證，故被害人所騎機車於肇事前，亦應無撞及該方形鐵蓋或其他水溝蓋之情事
      。何況前述「行車事故陳述書」復係被害人與異議人就本件車禍案件相關事宜
      達成和解後，始行提出之書面陳述，被害人難免有避重就輕而迴護異議人之情
      事，且如前述，該陳述書之內容與被害人於偵查中所指陳之相關情節，經核亦
      出入甚大，因此尚難僅據該陳述書內容而逕為異議人有利事實之認定。從而，
      異議人前開所辯：被害人於車禍當時，係因使用行動電話不慎而撞及人孔蓋並
      自行跌倒等情，經核尚與事實不符，而難遽以採信。
（六）另如前述，從警繪事故現場圖及事故現場蒐證照片等內容，既可得知前述機車
      之後輪被曳引車前輪碾壓後，車身係向右傾斜，且該曳引車之煞車痕與機車刮
      地痕之起點，位置亦極為接近（均位於上述路口之機車待轉區內），並呈圓弧
      狀向右前方之健康路方向，緊密併行延伸，此外即無其他機車刮地痕或車身摩
      擦地面之任何痕跡，足見該機車應係尚未完全倒地之前，即與曳引車發生接觸
      ，而遭曳引車碾壓並拖行。據此判斷，被害人所騎之機車縱非於直立正常行駛
      之狀態下，直接與受處分人即異議人甲○○所駕駛之曳引車發生擦撞，則該機
      車亦應係在被害人駕駛而行經中華西路北往南方向之機車待轉區前，因見異議
      人所駕駛之曳引車突然作右轉彎，而欲煞車並向右傾斜以圖避免碰撞，且在機
      車打滑而車身右側尚未全然著地之前，即遭該曳引車撞並碾壓拖行。基此，並
      參照上開說明，可知在此情況下，直行車駕駛人既有優先通行路權，故轉彎車
      如於轉彎過程中，仍無法避免與直行車發生碰撞，或者造成直行車行車上之壓
      迫，以致直行車駕駛人煞車打滑跌倒，或在採取閃避措施後仍然發生擦撞而受
      傷，則轉彎車駕駛人仍難脫免其未讓直行車先行之疏失及違規責任。因之，異
      議人於前述時、地，駕車有轉彎車未讓直行車先行之違規情事，實無疑問。
（七）綜上所述，足見兩車確有擦撞之情事，此外，異議人甲○○所駕駛之曳引車，
      在本件交通事故中，既屬轉彎車，則其駕車行至交岔路口欲進行右轉彎時，本
      應注意減慢車速或暫停，並仔細觀察及加強注意右後方是否有直行車即將通過
      路口，而如有直行車業已行近該交岔路口時，因直行車駕駛人原有優先通行路
      權，故異議人仍應暫停並等到該直行車通過後，始得進行右轉彎，尚不得因自
      己疏未密切注意右後方有即將通過交岔路口之直行車，而貿然逕行右轉後，即
      據此而認為原有優先通行路權之直行車駕駛人，對於其所駕駛曳引車之轉彎行
      為，因此轉而負有容讓之注意義務。又本件被害人杜武蒼騎機車行經肇事地點
      之交岔路口時，經查亦無其他積極之事證足以證明確有嚴重超速、蛇行等特殊
      異常駕駛行為，基此並參照前述說明可知，被害人於本件車禍發生時既有優先
      通行路權，則異議人仍難僅據其主觀之認知，而欲免除其未讓直行車先行之違
      規責任。另本件車禍之發生，縱係被害人因閃避不慎而煞車打滑，而非異議人
      所駕駛之曳引車與被害人所騎之機車直接發生擦撞所致，然異議人未注意行駛
      於右後方之機車即逕行右轉，以致被害人見狀難以立刻反應煞停，而在採取迴
      避措施之情形下，導致機車打滑而摔倒受傷之結果，經核亦係異議人未讓直行
      車先行之駕駛行為所引起，故異議人就本件交通事故之發生，不僅難認並無疏
      失，而且異議人之上開違規駕駛行為與被害人之傷害結果間，具有相當因果關
      係，亦無疑問。因之，異議人前開所辯：其所駕駛之曳引車並未撞及被害人所
      騎之機車，本件車禍之發生，異議人應無任何違規責任等語，尚非有理。
（八）另交通事故之發生，被害人所受傷害之程度，以及肇事車輛碰撞後之相對位置
      與受損狀況，並非僅與兩車是否直接發生碰撞有關，其他諸如：兩車之行車速
      度、兩車碰撞時之碰撞點及相對行向、位置、被害人身體是否直接受肇事車輛
      所撞及、被害人於碰撞後所採取之相關防護措施，以及肇事地點周遭之各項事
      物等，均與被害人所可能受有之傷害程度，具有密切之關連，故異議人亦難僅
      以被害人因本件車禍所受之傷害程度尚屬輕微，以及被害人所騎之機車並未反
      彈飛出等事由，而逕指其所駕駛之曳引車並未與被害人之機車發生擦撞，而無
      任何違規情形。又異議人所駕駛之曳引車係屬大型車輛，此類車輛之迴轉半徑
      甚大，因此駕駛此類曳引車之駕駛人作轉彎時，通常會向外側偏駛，以便加大
      其轉彎半徑，而免於急速減低其行車速度或暫停即可迅速順利轉彎。因之，本
      件異議人駕駛該曳引車行近本件肇事路口時，縱然原先係在上開中華西路之最
      外側車道內行駛，但其作右轉彎之相當距離前，實難排除仍會儘量偏向中線車
      道行駛，以利其右轉彎之進行，此時即可能造成該曳引車於轉彎前，該車車身
      與路面邊緣之間，尚會產生相當大之空間，而足供機車正常行駛其中，故異議
      人亦難僅以其所駕駛之曳引車車身甚寬，而其原本亦行駛於最外側車道，故該
      車右側即不可能有其他機車在路面上正常行駛。從而，異議人前述所辯：其所
      駕駛之曳引車並未撞及機車，否則該機車依理應會反彈至健康路之外側車道，
      且如直接撞及，則以該機車被碾壓之情形判斷，被害人恐怕非死即傷，而無僅
      有擦傷之道理。另其所駕駛之曳引車係行駛在外側車道，該外側車道並無法同
      時併排行駛機車及聯結車，被害人所騎之機車應係行駛於曳引車後方等情，亦
      非可採，併此敘明。
（九）復按異議人甲○○前述駕駛汽車違反道路交通安全規則，因而肇事致被害人受
      傷之違規事實，其行為時間係九十一年五月三十日，而其行為後之九十三年七
      月一日，上開道路交通管理處罰條例第六十一條第三項業已修正公布並施行。
      又異議人行為時之道路交通管理處罰條例第六十一條第三項係規定：「駕駛汽
      車違反道路交通安全規則，因而肇事致人受傷者，吊扣其駕駛執照三個月至六
      個月」；現時之同條項前段之規定，其處罰內容則已修正為「記違規點數三點
      」，比較右述新舊法之規定內容，顯以新法之規定較有利於異議人。據此並參
      照前述「從新從輕」原則類推適用之說明，則異議人之上開駕駛汽車違反道路
      交通安全規則，因而肇事致人受傷之違規行為部分，應適用現行道路交通管理
      處罰條例第六十一條第三項前段之規定，始為妥當。從而，原處分機關即交通
      部公路總局嘉義區監理所臺南監理站，就異議人上述違規肇事致人受傷部分之
      違規行為，依照修正前之道路交通管理處罰條例第六十一條第三項之規定，裁
      處異議人吊扣駕駛執照六個月，經核於法尚有未合，另異議人就行經交岔路口
      時，有轉彎車未讓直行車先行之違規，裁處異議人罰鍰新台幣一千八百元，並
      記違規點數一點，於法並無不合云云。
三、經查：
（一）原裁定先記載：「基此，顯見該機車應係在經被害人駕駛而行經中華西路北往
      南方向之機車待轉區時，即與異議人所駕駛之曳引車發生撞及，並向右側傾倒
      ，且該機車之後輪復遭正在進行右轉彎之曳引車右前輪碾壓卡死，而遭拖行至
      健康路上，才會造成曳引車右前輪之煞車痕與機車倒地後之刮地痕，均從中華
      西路北往南方向之機車待轉區內開始並呈圓弧狀，而向右前方健康路方向緊密
      併行延伸之情形。」、「．．．可知原本騎機車欲直行通過交岔路口之被害人
      ，在異議人所駕駛之曳引車突然開始右轉時，即以按喇叭之方式提醒異議人應
      禮讓其先行，然因異議人並未密切注意右後方是否有直行車行近並欲通過路口
      ，而仍逕行作右轉彎，以致發生兩車碰撞之結果。」、「．．．既可得知前述
      機車之後輪被曳引車前輪碾壓後，車身係向右傾斜，且該曳引車之煞車痕與機
      車刮地痕之起點，位置亦極為接近（均位於上述路口之機車待轉區內），並呈
      圓弧狀向右前方之健康路方向，緊密併行延伸，此外即無其他機車刮地痕或車
      身摩擦地面之任何痕跡，足見該機車應係尚未完全倒地之前，即與曳引車發生
      接觸，而遭曳引車碾壓並拖行．．．」等語（以上見原裁定第五頁第十九至第
      二十行、第六頁第一至第四行、第六頁第十六行至第二十行、第十頁第五至第
      十行）。乃認定被害人所駕駛之機車，行經中華西路北往南方向之機車待轉區
      時，尚未倒地前，有與抗告人所駕駛逕行右轉之曳引車發生撞及而人車倒地受
      傷。
（二）惟原裁定嗣又記載：「．．．另本件車禍之發生，縱係被害人因閃避不慎而煞
      車打滑，而非異議人所駕駛之曳引車與被害人所騎之機車直接發生擦撞所致，
      然異議人未注意行駛於右後方之機車即逕行右轉，以致被害人見狀難以立刻反
      應煞停，而在採取迴避措施之情形下，導致機車打滑而摔倒受傷之結果．．．
      」等語（見原裁定第十一頁第十二行至第十六行）。似又認定被害人行經中華
      西路北往南方向之機車待轉區時，因閃避不慎煞車打滑致人車倒地受傷，而非
      抗告人所駕駛之曳引車與被害人所騎之機車直接發生擦撞所致。
（三）是本件被害人所駕駛之機車，行經中華西路北往南方向之機車待轉區時，究竟
      是行駛中直接與逕行右轉由抗告人所駕駛之曳引車碰撞，致被害人人車倒地而
      受傷，抑是被害人自行煞車打滑人車倒地受傷，前後不一，已見瑕疵。
（四）又本件依過失傷害罪之刑事案件被害人於偵查中到庭證稱：「問：肇事前你有
      無看見對方車輛如何駛來？答：看見對方車輛，是在我車左前方，距離很近，
      兩車是同向行駛」、「（檢察官問：車禍如何發生？）我是賣便當的，九十一
      年五月三十日十二點左右，我送完便當騎ＧＡ七─三八五號機車由北往南方向
      行駛在中華西路，燈號為綠燈，我要直行中華西路，在我左側一台連結大貨車
      忽然右轉，我按喇叭他還是一直轉，結果撞到他車頭，我人彈開倒地受傷，機
      車被他車頭拖行。」等語（見卷附之台南巿警察局第六分局南巿警六刑偵字第
      四六一號卷九十一年五月三十日被害人杜武蒼警訊筆錄、九十一年度偵字第七
      六００號偵查卷宗九十一年八月一日偵訊筆錄），並未陳述其有煞車之情事；
      觀之道路交通事故調查報告表之事故現場圖及現場蒐證片編號第九、第十張，
      亦顯示現場地面所留下之痕跡，係聯結車右前輪之剎車痕與機車刮地痕，並無
      機車煞車痕跡（見原審交聲更二卷第廿六頁），卷查原裁定理由內所述，亦僅
      認定現場只留下曳引車右前輪之煞車痕與機車倒地後之刮地痕而已（見原裁定
      第五頁第十六、十七行、第六頁第三、四行、第十頁第六、七行）。是依上情
      予以判斷，被害人杜武蒼自始並未有作煞車之反應及動作；惟原裁定竟又記載
      ：「縱係被害人因閃避不慎而煞車打滑．．．．以致被害人見狀難以立刻反應
      煞停」等語（見原裁定第十一頁第十二行及十五行），似又認定被害人有煞車
      之情事，核與卷內證據資料並不相適合，亦有採證上理由矛盾之可議。
（五）依卷附道路交通事故調查報告表之事故現場圖及現場蒐證片編號第五張、第六
      張所示，即現場被害人之機車係在曳引車車頭右前輪下方，籃子則在健康路位
      於曳引車車身右旁邊附近，另被害人之安全帽則掉落在曳引車車頭左前輪與曳
      引車左前輪中間附近，位於人行道斑馬線上；易言之，被害人現場所留下之籃
      子與安全帽，係分別在曳引車之左右兩旁，而非在同一位置，故倘本件依原裁
      定所認定係被害人駕駛之機車，於行經中華西路北往南方向之機車待轉區時，
      與抗告人所駕駛之曳引車發生撞及，並向右側傾倒，則上開籃子與安全帽因碰
      撞理應掉落在曳引車之右邊位置才是，似不會分落位於曳引車之左右兩旁；原
      裁定就上情並未予以勾稽說明，遽認抗告人所辯係被害人自行跌倒受傷之情，
      並非其違規右轉肇事，尚無可取云云，亦嫌速斷。
（六）本件被害人杜武蒼於九十一年九月十六日另出具行車事故陳述書一份，其內容
      係陳述：其係行經本件交岔路口附近，因撞及中華西路路面上之人孔蓋，以致
      摔落倒地，警方前來處理時，曾詢問擦撞何處？當時其告知警方並未與聯結車
      擦撞，惟警方看見機車被輾壓於聯結車前輪下時，指出前輪要其以手指標前輪
      為撞擊點，其當時驚魂未定，乃依警方指示照像．．．係因機車倒地滑行，並
      非被擦撞後之結果，為免傷及無辜，其理應將事故過程據實陳述，以免嫁禍無
      辜等情，有該陳述書一份存卷可按（見原審交聲字卷第三五六號卷第八頁），
      核與被害人前開警訊及偵查所述並不相合，原裁定亦認為兩者出入甚大（見原
  裁定第九頁第十九及二十行），再參諸被害人雖因此次車禍受有雙膝，右足背
      及右前臂擦傷等傷勢，惟最初於警訊時卻供述：「我不要提出傷害告訴權」等
      語（見原審交聲更二卷第十七頁反面、第十八、三十九頁），而本件抗告人自
      始即以被害人係自行跌倒受傷，並非其疏於注意而違規右轉肇事等語為辯；而
      被害人所述，又攸關本件抗告人有無上開肇事致被害人受傷之違規認定；是本
      件被害人究係如何人車倒地而受傷，似宜通知被害人到庭說明詳加調查，俾釐
      清案情，以為認定之憑依。
三、綜合所述，本件尚有上開瑕疵及應查明之事項，原審未予詳查，遽為抗告人異議
    駁回之裁定，仍有可議，抗告人執此抗告，指摘原裁定不當，非無理由，應由本
    院將原裁定予以撤銷，發回原審另為適法之裁定。
據上結斷，應依道路交通事件處理辦法第二十六條、刑事訴訟法第四百十三條前段，
裁定如主文。
中    華    民    國      九十四      年      一      月      十三      日
                                  臺灣高等法院臺南分院刑事第一庭
                                      審判長法官  黃    崑    宗
                                            法官  蔡    長    林
                                            法官  田    平    安
右正本證明與原本無異。
不得再抗告。
                                      法院書記官  劉    岳    文
中    華    民    國      九十四      年      一      月      十三      日
